臺灣新竹地方法院交通法庭裁定　　　　　94年度交聲字第87號
原處分機關　交通部公路總局新竹區監理所新竹市監理站
異　議　人
即受處分人　甲○○
上列異議人即受處分人因違反道路交通管理處罰條例案件，對於
交通部公路總局新竹區監理所新竹市監理站民國94年2 月15日竹
監新五字第裁51─U00000000 號違反道路交通管理事件裁決書，
聲明異議，本院裁定如下：
    主  文
原處分撤銷。
甲○○違反汽車駕駛人，駕駛汽車肇事致人受傷，應即採取救護
或其他必要措施，並向警察機關報告，不得駛離之規定，吊扣駕
駛執照陸個月。
    理  由
一、按交通法庭認為聲明異議有理由或聲明異議雖無理由而原處
    分不當或違法者，應以裁定將原處分經聲明異議部分撤銷，
    並自為裁定，道路交通案件處理辦法第20條前段定有明文。
    次按汽車駕駛人，駕駛汽車肇事致人受傷，應即採取救護或
    其他必要措施，並向警察機關報告，不得駛離；違者吊扣其
    駕照3 個月至6 個月；逃逸者吊銷駕駛執照。道路交通管理
    處罰條例第62條第1 項定有明文。
二、原處分機關處分意旨略以：異議人即受處分人甲○○於民國
    93年12月1 日下午3 時8 分許，駕駛車牌號碼4279─JU號自
    小客車在新竹市科學園區○區○路與高速公路南下匝道口處
    ，與蘇瑞香所騎乘之車牌號碼MXG─663號重機車發生事故，
    肇事致人受傷而逃逸，內政部警政署保安警察第二總隊第三
    大隊第四中隊警員劉學錦獲報後，經現場勘查、訪查目擊者
    後發現本違規可疑車輛，並調閱路口監視攝影紀錄，互核相
    符，經通知異議人到案說明後，舉發異議人「駕駛汽車肇事
    致人受傷逃逸者」，並填掣保二警交字第U00000000 號舉發
    違反道路交通管理事件通知單；嗣經原處分機關即交通部公
    路總局新竹區監理所新竹市監理站（下稱新竹市監理站）以
    違反道路交通管理處罰條例第62條第1 項規定，裁處吊銷駕
    駛執照，並依同條例第67條第1 項之規定，自94年3 月18日
    起終生不得重新考領駕駛執照等等。
三、異議人聲明異議意旨略以：異議人於93年12月1 日下午3 時
    8 分許，駕駛車牌號碼4279─JU號自小客車行經新竹市科學
    園區○區○路與高速公路南下匝道口時，因係新手駕駛，又
    對路況不熟悉，便直接自中間車道右轉駛入交流道，而與蘇
    瑞香所騎乘之車牌號碼MXG─663號重機車發生擦撞，異議人
    於車內雖有輕微擦撞之感覺，惟經由右側後視鏡查視，並未
    發現有任何異狀後，乃繼續行駛，主觀上自始即不知有「肇
    事」之情，更無肇事致人受傷後逃逸之故意，且車子有保第
    三人責任險，實無逃逸之必要，原處分機關認事用法顯有違
    誤，爰依法聲明異議，並請准將原裁決處分撤銷等語。
四、認定異議人違規事實明確所憑之證據及理由：
（一）異議人甲○○在其所涉刑事案件之警局詢問時及檢察官偵
      查中之自白。
（二）現場目擊事故發生經過之證人林博裕，及證人即在現場處
      理事故並嗣後掣單舉發異議人之警員劉學錦於本院訊問時
      之證述。
（三）內政部警政署保安警察第二總隊舉發違反道路交通管理事
      件通知單、內政部警政署保安警察第二總隊第三大隊第四
      中隊94年1 月31日保(三)(4)警創字第0940003910號函、馬偕
      紀念醫院新竹分院乙種診斷證明書、道路交通事故現場圖
      及調查報告表(一)、(二)、現場照片6 幀及路口監視攝影畫面
      翻拍照片4 幀在卷可證。
（四）另有臺灣新竹地方法院檢察署檢察官93年度偵字第6277號
      緩起訴處分書可查。
（五）訊據異議人甲○○固不否認有於93年12月1 日下午3 時8
      分許，駕駛車牌號碼4279─JU號自小客車，行經新竹市科
      學園區○區○路與高速公路南下匝道口處，因不熟悉路線
      且未注意後方直行來車，驟然自園區二路之中線車道變換
      外側車道而右轉彎，與同向由蘇瑞香所騎乘於外側車道之
      車牌號碼MXG─633號重機車發生擦撞，致蘇瑞香人車倒地
      ，受有頭部外傷、腦出血及左膝鈍挫傷之傷害後，逕行駛
      離現場，經由交流道南下匝道而匯入國道高速公路，並未
      即採取救護或其他必要措施，亦未向警察機關報告等情，
      惟異議人堅詞否認有肇事致人受傷後逃逸之故意及事實，
      辯稱：由於當時擦撞實屬輕微，故不知自己有肇事之情，
      乃繼續行駛離開現場，直至警察通知後才知悉，並非明知
      肇事致人受傷仍有意逃逸等語。經查：
  １、駕駛人駕駛汽車，應遵守道路交通標誌、標線、號誌之指
      示；汽車在雙向四車道行駛時，應依下列規定：六、變換
      車道時，應讓直行車先行，並注意安全距離；汽車行駛至
      交岔路口，其行進、轉彎，應依下列規定：五、四車道以
      上或同向二車道道路，欲右轉彎時，應距交岔路口30公尺
      前換入外側車道或右轉車道；同向有二以上之車道者，左
      側車道為內側車道，右側車道為外側車道，道路交通安全
      規則第90條前段、第98條第1 項第6 款、第102 條第1 項
      第5 款前段及第2 項均分別定有明文。又道路交通管理處
      罰條例第62條第1 項之立法意旨，在於課予因交通事故致
      人受傷之駕駛人儘速救護傷者、保留現場完整及報告警察
      機關之義務，以達保障人民生命身體安全及便利司法機關
      判斷責任歸屬之目的，故該法條所稱之肇事，係指因自己
      故意或過失致事故發生者，即足當之，與主動碰撞或被動
      碰撞者無關，如於禁止停車之地點停車，他人不及注意而
      碰撞者，即為著例。今異議人於駕駛汽車於上開時間行經
      上開肇事地點時，本應遵守道路交通標誌、標線、號誌之
      指示，且在準備變換車道右轉彎之際，衡諸當時天氣晴、
      有日間自然光線、柏油道路乾燥無缺陷亦無障礙物、視距
      良好等，並無不能注意之情事，亦有到場處理警員製作之
      道路交通事故調查報告表(一)所載可憑，異議人卻疏未注意
      而未依道路交通標線之指示行駛，欲右轉彎時既不提早切
      換入外側車道，且在標示為直行之中間車道上恣意變換車
      道而貿然右轉，復未讓直行車先行，因而肇致本件事故發
      生，縱認被害人蘇瑞香係騎乘上開機車自右後側擦撞異議
      人所駕駛車輛，然異議人既有上述嚴重違規行為，顯已可
      認定異議人應注意防免道路交通事故發生，且能加以注意
      ，卻疏未注意，有過失行為，且屬重大，誠無疑義；再者
      ，被害人蘇瑞香因此擦撞而受有頭部外傷、腦出血及左膝
      鈍挫傷之傷害，亦有馬偕紀念醫院新竹分院乙種診斷證明
      書為證，故異議人確有肇事致人受傷之行為，當可確定。
　２、雖異議人以「不知」當時有因過失肇事致人受傷之行為，
　　　始未即採取救護或其他必要措施，並向警察機關報告置辯
　　  ，惟：
　　　(1)經本院調閱異議人所涉肇事逃逸公共危險罪之刑事案件
  　　　偵查卷宗（臺灣新竹地方法院檢察署93年度偵字第6277
    　　號）及檢察官緩起訴處分書，查知，異議人於肇事駛離
      　現場後，嗣因同日接獲內政部警政署保安警察第二總隊
        第一大隊第三中隊交通組警員通知，至警局所接受之詢
        問筆錄及道路交通事故談話紀錄表內容，均坦言確有聽
        見一個聲音，聽見後從右後視鏡查看並無發現異樣，便
        繼續行車前往目的地；又於93年12月27日檢察官偵查訊
        問時，坦承當時知道好像有撞到人，真正確知是在警察
        通知時等語。再查異議人於本件聲明異議狀中陳述，本
        件車禍之肇因，並非受處分人所造成，且當時異議人僅
        知道自己之汽車右後側有被人所駕駛之機車輕微擦撞，
        因無重大之損害，不思與該機車駕駛人計較，遂駕車離
        開現場，並非故意逃逸；又稱被害人蘇瑞香與異議人車
        輛擦撞後，人車立即倒地，異議人於車內因有輕微擦撞
        之感覺，遂由後視鏡查視，然後視鏡視線範圍於異議人
        查視當時並無法及於低於車身之地面狀況，因此異議人
        並未發現任何異狀始繼續行駛等語。由此可知，異議人
        在其主觀認知上，對於其所駕駛之車輛有與他車發生碰
        撞之事，已有所警覺，其辯以全然不知，實難盡信。
      (2)復依偵查卷附異議人及被害人車輛之車損照片及路口監
        視錄影翻拍照片所示，異議人所駕駛車牌號碼4279─JU
        號自小客車右前車門下方、右後車門及右後葉子板等處
        均有括擦痕，雖未有明顯凹陷，卻均屬明顯之磨擦痕跡
        ，非如路面石粒彈射般之點狀接觸痕跡，且被害人蘇瑞
        香所騎乘之車牌號碼MXG ─633 號重機車左側車殼部分
        ，亦有明顯與異議人碰撞後所遺留之括擦痕跡，如此兩
        車相磨擦所發出之聲響，縱非巨大，仍應為汽車駕駛人
        所能感受；況且，當時異議人係處於向右變換車道並右
        轉彎狀態，本應透過後視鏡仔細觀察是否有後方來車，
        經本院於審理時當庭勘驗事故路口監視錄影光碟畫面結
        果，被害人車輛較異議人車輛早出現於攝影畫面，是被
        害人原在異議人車輛之前方，嗣為異議人所超越且貿然
        緊急向右變換至被害人所行駛之外側車道，旋即右轉彎
        ，是在事故發生前，異議人應可輕易看見被害人之存在
        ，嗣在兩車相碰撞之際（即監視器顯示12月1 日15 時8
        分37秒時，參見刑事偵查卷宗第20頁下方所示照片），
        異議人經由聽覺及視覺之感官亦必能發現事故之發生，
        縱因異議人駕車經驗生疏，致未能立即察覺，且在被害
        人倒地之一剎那間可能因汽車後視鏡之視線死角而無法
        觀看到，但在異議人完全超越過被害人時，亦應已能夠
        由右後視鏡望見倒地之被害人及其機車（參見刑事偵查
        卷宗第21頁所示之2 幀照片，此時機車倒地位置應已在
        汽車右側後視鏡之視線範圍內），且此人車即為方才所
        超越者。因此，異議人既稱有利用後視鏡查視，且因異
        議人已有聽聞聲音及輕微擦撞感覺，應會特別注意是否
        確有與人發生事故，衡於當時客觀情狀，實無不能發現
        肇事之理，而異議人竟未能適時察覺並施予救護或其他
        必要措施，以及向警察機關報告，已欠缺一般明理之駕
        駛人所應具備之注意義務，應認其至少已有因重大過失
        而不及確知之情。
      (3)職是，對於異議人於上開時間、地點肇事之情，應認為
        異議人已屬明知或因重大過失而不知為是。
  ３、汽車駕駛人，駕駛汽車肇事致人受傷或死亡，應即採取救
      護或其他必要措施，並向警察機關報告，不得駛離，道路
      交通管理處罰條例第62條第1 項前段有明文規定，已如上
      述，考其立法意旨，係以道路交通事故之發生，常非於己
      之鄰親家里，時有告救不能情事，乃課以肇事者須即採取
      救護或其他必要措施，並應向警察機關報告，不得離開之
      法定義務，以防因就醫延誤致生無謂傷亡，並俾得通知傷
      亡者家屬到場，以明責任，是凡肇事人於行車肇事致人受
      傷之情形，除非已取得受傷者同意，如未即採取救護或其
      他必要措施，並向警察機關報告，即駕車駛離現場，均與
      此項課汽車駕駛人於行車肇事後法律上應履行之義務相違
      背，此即為維護交通，增進行車安全，促使當事人於事故
      發生時，能對被害人即時救護，減少死傷，以保護他人權
      益並維護社會秩序，是以交通事故一旦發生，且發生人員
      傷亡之情況，不論是撞人或被撞，或是因其他事故而造成
      死傷，只要是在駕駛動力交通工具過程內所發生者，參與
      這整個事故過程之當事人皆應協助防止死傷之擴大，如駕
      駛人於事故發生後，隨即駕車逃離現場，不僅使肇事責任
      認定困難，更可能使受傷之人喪失生命或求償無門；因此
      ，當事人於交通事故發生致人受傷或死亡時，不論其有無
      故意或過失，均應採取救護或其他必要措施，並向警察機
      關報告，不得駛離或逃逸。又道路交通管理處罰條例第條
      62條第1 項前段「不得駛離」，及後段之「逃逸」，二者
      均係以「汽車駕駛人，駕駛汽車肇事致人受傷或死亡，應
      即採取救護或其他必要措施，並向警察機關報告」為前提
      ，亦即課予肇事者負有對自己所為「危險前行為」所形成
      之「保證人地位」，並課予肇事者向警察機關自首之義務
      ，其所欲保護之法益當係傷者之生命權、損害賠償請求權
      及死者家屬損害賠償請求權之無礙行使，應無疑問；至於
      前段及後段之區別，最主要應在於後者「逃逸」，係除駛
      離現場之行為外，尚有積極逃避前述義務之主觀上惡意，
      而與單純之「駛離」現場有別。換言之，單純「駛離」係
      指，肇事者主觀上以為或經受傷之人告知並無大礙，或因
      肇事者過失或重大過失而不知有肇事之情，惟客觀上一般
      明理之人均足判斷已有肇事致人受傷或死亡之情等情形均
      屬之；至於「逃逸」則以故意犯為限，即行為人主觀上需
      要逃避肇事責任之認知及決定始足當之，易言之，係指肇
      事者除客觀上有駛離之行為外，主觀上尚有故意逃避前述
      法定義務及責任之惡意，而不及於因過失而不知肇事之情
      形。本院基於下列理由認為異議人雖在客觀上有駛離肇事
      現場之行為，但尚欠缺逃逸所應具備之主觀故意，因而認
      定異議人之行為僅屬單純之「駛離」：
      (1)異議人於上開時地肇事後，其行車速度並無任何加、減
        或停頓之異樣情形，此情已經本院審理時當庭勘驗該路
        口監視錄影畫面屬實；復經本院傳訊當時駕車行駛於異
        議人後方約30公尺，於異議人肇事後更跟隨異議人車輛
        以記下異議人車牌號碼提供予上開交通組警員之證人林
        博裕證述異議人沒有停就走掉明確，是就異議人之駕駛
        行為而言，並無明顯之「逃逸」行為。
　　　(2)又異議人於上開時地肇事後，隨即順勢駛入國道高速公
        路前往其目的地桃園縣龍潭之工作地點，嗣因內政部警
        政署保安警察第二總隊第一大隊第三中隊警員劉學錦循
        線查知異議人有本件違規事實，並以電話聯繫通知，異
        議人於接獲通知後，立即於同日下午5 時50分許駕駛上
        開肇事車輛趕至上開保安警察隊竹村分隊說明、製作詢
        問筆錄，與肇事時間相距約2 小時42分，並無明顯耽擱
        、拖延，同時提供該車牌號碼4279─JU號自小客車調查
        ，而該車輛右側車體上之刮擦痕跡仍然存在，且無任何
        企圖湮滅證據之擦拭、掩蓋現象，由此亦可認異議人應
        無企圖規避肇事責任之作為，亦可推知異議人於肇事致
        人受傷後，應無逃逸之故意，否則，大可延滯到案說明
        及提供車輛供調查之時間，以爭取掩飾肇事證據之可能
        性。
      (3)此外，車牌號碼4279─JU號自小客車之所有人余秀嬌（
        即異議人之母）就該車除投保強制責任險外，另有投保
        第三人責任險（保險單上有特別註明「使用人：甲○○
        」），其中每一意外事故之傷害之保險金額最多為新臺
        幣4 百萬元，亦為異議人所知，此有異議人提出之汽車
        保險單、保險卡及汽車任意險保險費收據為憑；衡情，
        在異議人明知其已有汽車第三人責任保險之保障，且行
        駛之道路人車眾多，其車號極易為他人記下之情形下，
        異議人縱明知有肇事致人受傷，亦當不致有逃逸之故意
        及行為（因為縱使責任在己，保險公司亦會予以理賠被
        害人，而無須逃逸）。
      (4)雖道路交通管理處罰條例第62條第1 項後段規定所謂之
        「逃逸」，解釋上與刑法第185 條之4 肇事逃逸罪相同
        ，均係指駕駛動力交通工具，致人死傷而逃逸者而言，
        然本院基於上述諸情節認異議人並無肇事逃逸之故意，
        並進而決定為逃逸之行為，至臺灣新竹地方法院檢察署
        檢察官就異議人肇事逃逸部分，以93年度偵字第6277號
        為緩起訴處分，且認定異議人有刑法第185 條之4 之罪
        嫌，與本院認定不同，惟基於獨立審判之原則，本院自
        不受該緩起訴處分書之拘束，附此敘明。
五、綜上所述，受處分人於肇事致被害人受傷後，並未逃逸，自
    與前開道路交通管理處罰條例第62條第1 項後段規定肇事後
    逃逸吊銷駕駛執照之處罰規定未合，原處分機關依道路交通
    管理處罰條例第62條第1 項後段規定裁處異議人吊銷駕駛執
    照尚有未洽，本件異議人之異議為有理由，應將原處分撤銷
    ；惟異議人於肇事後並未即採取救護或其他必要措施，並向
    警察機關報告，即將車輛駛離現場，已違反同條例第62條第
    1 項前段之規定，審酌異議人違規之情節、犯後之態度等情
    ，故應就異議人此部分行為，裁處吊扣汽車駕駛執照6 個月
    。
六、依道路交通案件處理辦法第20條，道路交通管理處罰條例第
    62條第1項前段，裁定如主文。
中　　華　　民　　國　　94　　年　　9 　　月　　30　　日
                  交通法庭法　官　馮俊郎
以上正本證明與原本無異。
如不服本裁定，應於裁定送達後5 日內向本院提出抗告狀。
中　　華　　民　　國　　94　　年　　9 　　月　　30　　日
                          書記官  鄧雪怡
